臺灣高等法院臺中分院民事判決　九十三年度上易字第一○七號
上　訴　人　新安產物保險股份有限公司臺中分公司
法定代理人　甲○○
訴訟代理人　丙○○
　　　　　　丁○○
被　上訴人　乙○○
右當事人間請求損害賠償事件，上訴人對於民國九十二年十二月八日臺灣臺中地方法
院九十二年度訴字第二七七八號第一審判決提起上訴，本院於民國九十三年五月十八
日言詞辯論終結，判決如下：
    主    文
上訴駁回。
第二審訴訟費用由上訴人負擔。
    事    實
甲、上訴人方面：
一、聲明：求為判決：(一)原判決廢棄。(二)被上訴人應給付上訴人新臺幣（下同）伍拾
    玖萬貳仟伍佰捌拾元，及自起訴狀繕本送達上訴人之翌日即民國（下同）九十
    二年九月十一日起至清償日止，按年息百分之五計算之利息。(三)第一、二審訴訟
　　費用由被上訴人負擔。
二、陳述：除與原判決記載相同者，茲引用之外，補稱：
    (一)強制汽車責任保險法第二十七條規定：「被保險汽車發生交通事故，加害人有
      下列情事之一者，保險人仍應依本法規定給付保險金，但得在給付金額範圍內
　　　，向『加害人』求償：酒醉或吸食毒品、迷幻藥而駕車者。：：：」。被上訴
　　　人酒後駕車，則上訴人於給付保保險金後自得向被上訴人求償。按此一向加害
　　　人求償之權利並非繼受被害人對加害人之損害賠償請求權而來，蓋：
    (1)保險制度原在保障被保險人，由要保人與保險人簽訂保險契約，由保險人為保
      護被保險人而為危險共同團體之管理，在一般之汽車任意第三人責任保險契約
      ，所管理規避之風險為被保險人之法定賠償責任。然本法為政策性保險，所管
      理規避之風險為因汽車交通事故而受害之被害人之體傷或死亡之損害，因此一
      旦生有交通事故（危險事故），受益人即對保險人有請求給付保險金之債權，
      保險人對受益人負給付保險金之債務，對受害人或受益人而言，本法所定之保
      險金之請求權為一原生之權利，並非繼受而來，亦不待侵權行損害賠償之確定
      。又為避免車輛使用者有惡意行為或道德危險，甚或有一般任意保險不為管理
      之危險事故發生時（如本法第二十七條所列各款），而賦予保險人求償權，以
      資平衡。
    (2)本法第二十七條及第三十一條第一項既對保險人之求償權及代位權分別規定，
      自無得將第二十七條得向被保險人求償之規定解釋為代位行使被害人對於加害
      人之損害賠償請求權。該條規定顯係基於特殊立法之目的，直接賦予保險人之
      求償權，而非受讓受害人之損害賠償請求權。
    (3)由上述可知，強制汽車責任保險法第二十七條所規定，乃保險人對於加害人之
      求償權，此一權利係為一新生之權利，非繼受被害人之請求權而來。故被上訴
      人雖於九十年十二月二十日與被害人林竹耘調解成立，並賠付三十萬元，並不
      影響上訴人權利請求。
    (二)強制汽車責任保險法第二十九、三十條之規定：「被保險汽車發生交通事故，
      加害人或被保險人已為一部之賠償者，保險人僅於本法規定之保險金額扣除該
      賠償金額之餘額範圍內，負給付責任；又保險人給付之保險金視為加害人損害
      賠償金額之一部分，加害人受賠償請求時得主張扣除」。上訴人依法扣除後給
　　　付被害人伍拾玖萬貳仟伍佰捌拾參元。綜上所述，上訴人請求被上訴人給付伍
　　　拾玖萬貳仟伍佰捌拾參元，即非無據，上訴人之上訴應有理由。
乙、上訴人方面：
一、聲明：求為判決：(一)駁回上訴。(二)第二審訴訟費用由上訴人負擔。
二、陳述：除與原判決記載相同者，茲引用之外，補稱：
　　(一)本件法律上爭點為：「本件是否有強制責任保險法第二十七條所規定之『求償
　　　權』之適用？」，惟其他諸如：調解之法律上效力、強制汽車責任保險法第二
　　　十七條，其性質應屬「代位權」或得為獨立行使之權利？訴外人林耘竹之損害
　　　賠償請求權究為如何等，均與爭點「本件是否有強制責任保險法第二十七條所
　　　規定之求償權之適用？」有重要關聯，茲一一論述如下：
　(1)調解之法律上效力：
　經查被上訴人於九十年十二月二十日與訴外人林耘竹經臺中市西屯區調解委員
　    會調解成立，兩造同意本件所生之其他民事請求權、刑事追訴權均拋棄。
　和解有使當事人所拋棄之權利消滅及使當事人取得和解契約所訂明權利之效力
　　　，民法第七百三十七條定有明文。又最高法院八十三年臺上第六二○號裁判要
　　　旨：「和解內容，倘以他種法律關係替代原有法律關係者，則係以和解契約創
      設新法律關係，故債務人如不履行和解契約，債權人應依和解創設之新法律關
　　  係請求履行，不得再依原有法律關係請求給付。」
　　(2)強制汽車責任保險法第二十七條保險人所取得之求償權，其性質應屬「代位權
　　　」或或得為獨立行使之權利？亦即保險人對受害人之保險給付，是否應取決於
　　　受害人對被保險人之損害賠償請求權？
　　按就立法目的而論，強制汽車責任保險法第二十七條之立法理由，乃是為保障
　　　受害人，特規定保險事故發生後，保險人依該法之有關規定給付保險金後，同
　　　時賦予保險人向加害人求償之權利，以資衡平。此制度之目的，在將被保險人
　　　無清償能力之危險移轉至保險人，使受害人儘速獲得保障，與一般保險之目的
　　　在於填補被保險人之損害有所不同；再者，若任由被保險人之責任隨著保險人
　　　理賠而消滅或減輕，將有可能發生高度道德危險，侵害整體危險共同團體，因
　　　而強制汽車責任保險法第二十七條乃仿照保險法第五十三條之規定，賦予保險
　　　人對於加害人之代位求償權。
　　又保險人係代受害人之位，向惡意之被保險人請求，使該被保險人負終局責任
      。是依強制汽車責任保險法第二十七條之立法意旨，保險人所取得之「求償權
      」，其性質應屬「代位權」。
　　又保險人之所以能向被保險人求償，實係因保險人對受害人給付後，受讓受害
      人對被保險人之損害賠償請求權，故係一繼受之權利，其請求之額度、時效等
      計算問題，均以受害人之請求權為準，故應明定為代位行使，非新生之權利。
　　倘如認為強制汽車責任保險法第二十七條之規定，乃是保險人對被保險人之「
      求償權」，則對被保險人而言，有保險存在反將處於較無保險契約存在時更不
      利之地位，應認該條規定保險人向加害人「求償」用詞並不妥當（臺灣高等法
      院臺中分院九十一年度上易字第二七七號民事判決、臺灣高等法院高雄分院九
      十一年度保險上易字第三號民事判決、江朝國教授著強制汽車責任保險法第二
      七六頁至二七七頁參照）。是強制汽車責任保險法第二十七條第一項第四款所
      定之求償權其性質應屬代位權，而非獨立之權利。
　　(3)強制汽車責任保險法第二十七條因屬於繼受之權利，因此保險人對受害人之保
      險給付，依取決於受害人對被保險人之損害賠償請求權，則訴外人林耘竹之損
      害賠償請求權究為調解成立之三十一萬亦或其向上訴人申請之八十九萬二千五
      百八十三元？
    訴外人林耘竹之損害賠償請求權，於九十年十二月二十日調解成立時，已縮減
      為三十一萬，其餘民事請求權、刑事追訴權均拋棄，已如前述。
　  訴外人林耘竹自不得再行向上訴人請求，或透過保險公司向上訴人請求，使上
      訴人處於有調解比沒調解更不利之地位。
    (4)上訴人向訴外人林耘竹給付之保險金，是否為保險人所應給付被保險人之賠償
      額？亦即本件是否有強制責任保險法第二十七條所規定之「求償權」之適用？
　  上訴人依強制汽車責任保險法第二十七條第一款規定：「被保險汽車發生汽車
      交通事故，加害人有下列情事之一者，保險人仍應依本法規定給付保險金，但
      得在給付金額範圍內，向加害人求償。」
    強制汽車責任保險法第二十三條雖規定保險人於被保險汽車發生汽車交通事故
      時，依本法規定對受益人給付保險金。第二十五條復規定保險之給付項目、給
      付之標準及金額等等，惟上開法律，其立法目的係為便利受害人得向保險公司
      請求一定之金額，避免因舉證醫療費用、加害人過失等，而遭致保險公司拒絕
      理賠或少額理賠。因此，一旦被害人自行拋棄部分請求之權利後，即不得再依
      上開強制汽車責任保險法及有關給付標準之規定，請求保險公司給付，保險公
      司亦得拒絕依上開法律及給付標準之規定為給付。
    最高法院八十六年臺上字第二○一四號裁判要旨亦認為，保險法第五十三條第
      一項所稱之保險人之給付賠償金額，係指保險人依保險契約之約定，實際所應
      給付被保險人之賠償額而言。倘非保險契約所定或被保險人原無權為請求之金
      額，例如前開野田公司原無權向上訴人主張之六十一萬餘元部分，縱保險人基
      於其他原因為給付，亦不得計入其所「應」給付之賠償金額，據以向被上訴人
      代位求償。
　　從而，上訴人於理賠時明知訴外人林耘竹已拋棄其他民事請求權，上訴人並已
      全數履行完畢其應盡之賠償責任則保險人公司於斯時已無任何賠償責任可言，
      依法毋庸負給付任何保險金，自無強制汽車責任保險法第二十七條之適用。
　至於保險人基於其他原因為給付，諸如：法律適用錯誤、不知雙方已為調解之
      事實認定錯誤等，亦不得計入其所應給付之賠償金額，更不得將此適用法律錯
      誤、理賠錯誤之責任轉嫁至上訴人，向上訴人求償，否則無異使上訴人因調解
      而取得之利益莫名其妙被剝奪。
    (三)綜上，訴外人林耘竹已拋棄三十萬元以外之其餘權利，三十萬並經上訴人現金
      或本票給付，上訴人之賠償責任已盡，從而上訴人身為汽車責任險之保險人，
      於斯時已無任何向訴外人林耘竹給付保險金之責任，更無強制汽車責任保險法
      第二十八條、第五條等規定之適用，自無從向上訴人求償。上訴人未斯及此，
      卻仍逕自向訴外人林耘竹為給付，其所為之給付對訴外人林耘竹而言，屬於不
　　　當得利，應由上訴人依法應向其請求返還，而非向被上訴人求償。上訴人之請
　　　求，洵屬無理，應予駁回。
     理      由
一、上訴人起訴主張：緣被上訴人駕駛由訴外人周阿芽向上訴人所承保車牌號碼三Ｊ
    －○二七八號之自小客車，於九十年九月五日行經臺中市○○區○○路與西屯路
    口時，因酒醉駕車，與訴外人林耘竹騎乘ＳＳＱ－四九五號機車發生碰撞，致訴
    外人林耘竹受有左脛骨、腓骨嚴重開放性骨折。案經報請臺中市警察局交通隊處
    理。訴外人林耘竹依法向上訴人申請強制險保險給付，上訴人遂依強制汽車責任
    保險法第二十八條、第五條、強制汽車責任保險給付標準第二條第二項、第三條
    第一項第五款之規定，核定給付保險金計八十九萬二千五百八十三元。再依強制
    汽車責任保險法第二十九條第一項，扣除被上訴人於九十年十二月二十一日在臺
    中市西屯區調解委員會與訴外人林耘竹達成調解費用計三十萬元後，尚應給付訴
    外人林耘竹合計五十九萬二千五百八十三元，並已如數給付。因被上訴人係酒醉
    駕車肇事，上訴人爰依強制汽車責任保險法第二十七條第一款規定向其請求如訴
    之聲明所示，爰提起本件訴訟。
二、被上訴人則以：被上訴人與訴外人林耘竹經臺中市西屯區調解委員會調解成立，
    兩造同意本件所生之其他民事請求權、刑事追訴權均拋棄，經調解後，訴外人林
    耘竹始向上訴人請領強制汽車責任保險之保險金，且並未通知被上訴人。被上訴
    人對於酒醉駕車肇事應負過失責任並不爭執等語資為答辯。
三、查上訴人主張：被上訴人酒醉後駕駛由訴外人周阿芽向上訴人所承保車牌號碼三
    Ｊ－○二七八號之自小客車，於九十年九月五日行經臺中市○○區○○路與西屯
    路口時，因酒醉駕車，與訴外人林耘竹騎乘ＳＳＱ－四九五號機車發生碰撞，致
    訴外人林耘竹受有左脛骨、腓骨嚴重開放性骨折之傷害，案經報請臺中市警察局
    交通隊處理，訴外人林耘竹經向上訴人申請強制險保險給付，上訴人遂依強制汽
    車責任保險法第二十八條、第五條、強制汽車責任保險給付標準第二條第二項、
    第三條第一項第五款之規定，核定給付保險金計八十九萬二千五百八十三元，再
    依強制汽車責任保險法第二十九條第一項，扣除被上訴人於九十年十二月二十一
    日在臺中市西屯區調解委員會與訴外人林耘竹達成調解費用計三十萬元後，如數
    給付訴外人林耘竹合計五十九萬二千五百八十三元保險金之事實，業據提出臺中
    市警察局交通警察隊肇事現場圖、理賠計算書、林耘竹身份證、中華民國身心障
    礙手冊、中山醫學大學附設醫院診斷證明書、大腿義肢發票、存證信函暨回執各
    一件、看護費用收據二張、中山醫學大學附設醫學院醫療費用收據四張等在卷為
    證，且為被上訴人所不爭執，被上訴人復自認應負上揭車禍事故之過失責任等情
    ，足認上訴人上揭主張堪信為真正。
四、被上訴人以：被上訴人與訴外人林耘竹於九十年十二月二十日經臺中市西屯區調
    解委員會調解成立，被上訴人計賠償訴外人林耘竹三十萬元，雙方同意本件所生
    之其他民事請求權、刑事追訴權均拋棄，經調解後，訴外人林耘竹始向上訴人請
    領強制汽車責任保險之保險金等語，並提出臺中市西屯區調解委員會調解書乙份
    在卷為憑。上訴人對上揭事實亦不爭執，惟主張：強制責任保險法第二十七條所
    規定之求償權乃屬新生之權利而非代位權云云。是本件應審究者，厥為：上訴人
    之求償權是否繼受自被害人林耘竹而來。亦即強制責任保險法第二十七條所規定
    之「求償權」，其性質究為「代位權」，或得為獨立行使之權利？
五、按就立法目的而論，強制汽車責任保險法第二十七條之立法理由，乃是為保障受
    害人，特規定保險事故發生後，保險人依該法之有關規定給付保險金後，同時賦
    予保險人向加害人求償之權利，以資衡平。此制度之目的，在將被保險人無清償
    能力之危險移轉至保險人，使受害人儘速保障，與一般保險之目的在於填補被保
    險人之損害有所不同；再者，若任由被保險人之責任隨著保險人理賠而消滅或減
    輕，將有可能發生高度道德危險，侵害整體危險共同團體，因而強制汽車責任保
    險法第二十七條乃仿照保險法第五十三條之規定，賦予保險人對於加害人之代位
    求償權。又保險人係代受害人之位，向惡意之被保險人請求，使該被保險人負終
    局責任。是依強制汽車責任保險法第二十七條之立法意旨，保險人所取得之「求
    償權」，其性質應屬「代位權」。又保險人之所以能向被保險人求償，實係因保
    險人對受害人給付後，受讓受害人對被保險人之損害賠償請求權，故係一繼受之
    權利，其請求之額度、時效等計算問題，均以受害人之請求權為準，故應明定為
    代位行使，非新生之權利。倘如認為強制汽車責任保險法第二十七條之規定，乃
    是保險人對被保險人之「求償權」，則對被保險人而言，有保險存在反將處於較
    無保險契約存在時更不利之地位，應認該條規定保險人向加害人「求償」用詞並
    不妥當（臺灣高等法院臺中分院九十一年度上易字第二七七號民事判決、臺灣高
    等法院高雄分院九十一年度保險上易字第三號民事判決、江朝國教授著強制汽車
    責任保險法第二七六頁至二七七頁參照）。是強制汽車責任保險法第二十七條第
    一項第四款所定之求償權，其性質應屬代位權，而非新生之權利，堪予認定，又
　　財政部保險司年６月日臺保司 (七）字第0890703740號函略以：若調解契約
　　當事人為受害人與加害人，保險公司自不在包括之列，因此若能證明其殘廢係因
　　汽車交通事故所致，且並未逾越強制汽車責任保險法第十三條規定之期間，則汽
　　車交通事故受害人仍可向保險公司申請殘廢給付。另依據強制汽車責任保險法第
　　二十九條規定：「被保險汽車發生汽車交通事故，加害人或被保險人已為一部之
　　賠償者，保險人僅於本法規定之保險金額扣除該賠償金額之餘額範圍內，負給付
　　責任。」因此受害人於調解時已向加害人領取之賠償，若有屬於殘廢賠償給付部
　　份，保險公司於理賠時應扣除該項先行賠償金額，並依強制汽車責任保險法第二
　　十九條第二項規定歸墊予加害人或被保險人等情，係說明調解契約當事人為受害
　　人與加害人成立和解後，「若能證明其殘廢係因汽車交通事故所致，且並未逾越
　　強制汽車責任保險法第十三條規定之期間，則汽車交通事故受害人仍可向保險公
　　司申請殘廢給付」，查本件上訴人給付被害人之殘障給付金額為七十五萬元，依
　　此解釋上訴人亦不得向加害人求償伍拾玖萬貳仟伍佰捌拾元，上訴人上訴一再
　　強調其係依新生之權利行使求償權云云，不足採信。
六、綜上所述，被上訴人就系爭交通事故雖負肇事過失責任，惟被上訴人業於九十年
    十二月二十日與被害人林耘竹調解成立，賠償被害人林耘竹三十萬元，雙方並約
    定拋棄本件所生之其他民事請求權、刑事追訴權。而上訴人之求償權既係於上揭
    調解事件成立後，始代位繼受自被害人林耘竹而來，則上訴人對於被上訴人自無
    從行使求償之權利。從而上訴人依汽車強制責任保險法第二十七條之規定，請求
    被上訴人給付五十九萬二千五百八十三元，及自起訴狀繕本送達翌日起至清償日
　　止，按年息百分之五計算之利息，為無理由，原審予以駁回，其假執行之聲請亦
　　失所依附，併予駁回，均於法有據，上訴人請求廢棄原判決並准其請求，為無理
　　由，應予駁回。
六、本件因事證已臻明確，兩造其餘攻擊、防禦方法及所為之立證，與判決之結果不
    生影響，無庸再逐一予以論究，合併敘明。
據上論結：本件上訴為無理由，依民事訴訟法第四百四十九條第一項、第七十八條，
判決如主文。
中　　　華　　　民　　　國　　九十三　　年　　　六　　　月　　　一　　　日
~B1民事第二庭審判長法　官　童有德
~B2　　　　　　　　法　官　翁芳靜
~B3　　　　　　　　法　官　黃永泉
右為正本係照原本作成。
不得上訴。
~B 　 　　　　　　書記官　黃禎祥
中　　　華　　　民　　　國　　九十三　　年　　　六　　　月　　　三　　　日
　　　　　　　　　　　　　　　　　　　　　　　　　　　　　　　　　　　　Ｙ
